【裁判字號】    90,訴,869
【裁判日期】    900830
【裁判案由】    重利
【裁判全文】
臺灣板橋地方法院刑事判決                           九十年度訴字第八六九號
    公  訴  人  臺灣板橋地方法院檢察署檢察官
    被      告  甲○○
    選任辯護人  陳景新
右列被告因重利案件，經檢察官提起公訴（八十九年度偵字第二一五九二號），本院
判決如左：
    主    文
甲○○以乘他人急迫，貸以金錢，而取得與原本顯不相當之重利為常業，處有期徒刑
肆月，如易科罰金，以參佰元折算壹日。
扣案如附表所示之本票二紙均沒收。
    事    實
一、甲○○於民國八十八年九月間某日起，自前手乙○○（未經起訴）受讓開設於臺
    北縣板橋市○○路○段二三一號之「立仁企業社」。緣乙○○在經營立仁企業社
    期間，在自由時報等報紙上以00000000號聯絡電話刊登可貸借款項之分
    類廣告，在上址經營借款之地下錢莊業務，乘不特定人急需用錢舒困之際，分別
    貸放數額不等之金錢，借款方式係由借款人打上開電話聯繫後，持身分證等證件
    至該企業社，簽立面額高於借款數額之本票供作擔保，相關借款資料於借款人清
    償時始返還。而取息方式以十五日為一期，每借一萬元每期收取一千五百元之利
    息，收取與原本顯不相當之重利。丙○○於八十八年四、五月間某日，因父病急
    需醫藥費用，遂向該企業社借款新臺幣（下同）三萬元，並簽發面額五萬元之本
    票一紙，連同身分證質押予乙○○，乙○○則每月向丙○○收取九千元之利息。
    嗣於八十八年九月間乙○○將該企業社轉讓甲○○，連同對丙○○之借款債權一
    併作價讓與甲○○，惟未將丙○○之身分證與簽發之五萬元本票交予甲○○，甲○○乃於收取重利並以之為業之意思，繼續每月向丙○○收取每月九千元之高利
    ，並繼續於報紙刊登可貸借款項之分類廣告達二個月。迄八十九年間，丙○○因
    積欠利息三個月，甲○○遂於同年六月間要求丙○○再簽發如附表所示之本票二
    紙，其中三萬元面額之本票係借款本金，而二萬七千元則係丙○○積欠三個月之
    利息。嗣於八十九年十一月十六日上午十時五十分許，甲○○在臺北縣板橋市○○路○段四七二號前欲向丙○○收取利息時，當場為警查獲，並扣得附表所示之
    本票二紙。
二、案經丙○○訴由臺北縣警察局移送臺灣板橋地方法院檢察署檢察官偵查起訴。
    理    由
一、訊據被告甲○○對其承接前手乙○○之立仁企業社，並一併作價受讓對告訴人丙○○之借款債權，及有向丙○○收取借款利息之事實，固坦承不諱，惟矢口否認
    有何收取重利之行為，辯稱：立仁企業社是從前手乙○○頂下來，原本要賣檳榔
    ，因警察取締作不成，丙○○先前欠乙○○錢，因伊頂下店面，整個帳也轉給伊
    ，伊僅於八十九年七月及九月向丙○○收過二次錢，每次二千元，伊主要工作是
    從事油漆業，未開設地下錢莊收取高利云云。
二、然查前揭事實，業據告訴人丙○○於警訊時及偵審中指訴甚詳稱：伊於八十八年
    四、五月間看自由時報刊登之分類廣告00000000號電話，向立仁企業社自稱「張
    先生」之人借二次款，第一次借二萬元，有還清，第二次借三萬元，利息以十五
    日為一期，繳四千五百元利息，一個月二期須付九千元（以月計三十分利），當
    時係打電話聯絡後到立仁企業社辦理貸款手續，以本人身分證及開立五萬元本票
    一紙作抵押，每次都到該企業社付利息，迄八十八年九月間企業社告訴伊以後利
    息由被告收，叫伊付給被告即可，之後伊均打被告行動電話0000000000號，由被
    告約定時間地點繳付利息，嗣於八十九年六月間伊積欠三個月利息未繳，被告便
    要伊開如附表所示之本票，七月份起又開始繳利息，前後已繳一年多約十餘萬元
    利息，其中付給被告約五、六次，伊借款時簽發之五萬元本票及身分證迄未還伊
    ，伊係因父親生病一時無法籌錢付醫藥費，才向地下錢莊借錢，利息若未付，被
    告會打電話恐嚇，甚至帶人到伊家等語（見偵查卷第五頁背面至第八頁、第三十
    三頁背面、第三十七頁、本院九十年六月十四日、七月三日訊問筆錄），並有附
    表所示之本票二紙及立仁企業社名片一紙附卷可稽。
三、次查立仁企業社原負責人係乙○○，於八十八年九月間讓與被告，被告於同年十
    二月十三日取得核准設立登記，於八十九年四月十九日取得臺北縣政府核發之營
    利事業登記證，其所登記之營業項目為（一）車胎零售業；（二）汽、機車零件
    配備零售業，有該企業社工商登記相關資訊查詢資料二紙、及營利事業登記證一
    紙在卷可查。被告接手立仁企業社後，向中華電信股份有限公司申請將該企業社
    之00000000號電話轉接至其所有之0000000000號行動電話，亦有偵查卷附中華電
    信股份有限公司臺灣北區電信分公司板橋營運處八十九年十二月十九日板服（八
    九）字第七四四三號函可考。被告對此並不否認。
四、又查被告於警訊時先供稱：丙○○前後二次向伊借款，第一次是八十九年六月三
    日借二萬元，第二次借二萬七千元，共四萬七千元，同時開附表所示二張本票質
    押，伊每月向丙○○收取二千元利息云云（見偵查卷第九頁背面至第十頁）。至
    偵查中初訊時稱：二次借款均在八十八年五月借的，丙○○說借一星期，後來沒
    還，伊要丙○○想辦法，他才開兩張本票給伊，借錢時沒有約定利息，只說要每
    月還二千元，但此是本金部分云云（見偵查卷第二十一頁背面）。嗣改稱：丙○○於八十八年三月間在新莊市某電動玩具店向伊借款，分四次各為二萬元、一萬
    二千元、一萬元、及一萬五千元，本票係八十八年四、五月間才給伊的，未收取
    利息，伊認識丙○○約二年，打電話認識的云云（見偵查卷第三十四頁）。待至
    本院調查時又供稱：立仁企業社是從乙○○處頂下來，原本要賣檳榔，因警察取
    締作不成，才從事借貸款項，但登廣告二個月，沒有客戶來，丙○○因先前欠乙○○錢，因伊頂下店面，整個帳也轉給伊，丙○○前後只給伊二次錢，每次二千
    元，伊主要工作是油漆云云（見本院九十年六月十四日訊問筆錄）。其前後供述
    反覆矛盾不一。再經檢察官函請法務部調查局對被告及丙○○以控制問題法及混
    合問題法測謊結果，被告在（一）沒有經營地下錢莊；（二）沒有向丙○○索討
    高利；（三）丙○○是在電動玩具店內向其借款等問題上，經測試均呈情緒波動
    反應，研判有說謊。而丙○○在（一）經由報紙分類廣告而向立仁企業社借款；
    （二）甲○○有按月向其收取三十分高利；（三）其向立仁企業社借款時曾抵押
    身分證及開立本票等問題上，經測試均無情緒波動反應，研判未說謊。有該局九
    十年一月十九日（九０）陸（三）字第89103569號函一紙在卷可參。可見被告所
    辯未向告訴人丙○○收取高利云云，顯不實在。
五、綜上所述，本案被告甲○○自前手乙○○受讓立仁企業社，繼續在報紙刊登可貸
    借款項之分類廣告達二個月，其有以經營借款地下錢莊為業之意圖甚明。而告訴
    人雖係向被告前手借款，然被告受讓該企業社後，前手將對告訴人之借款債權一
    併作價讓與被告，由被告接手對告訴人繼續收取利息，則實質上無異於由被告借
    款給告訴人。而被告收取利息之方式係以十五日為一期，每借一萬元每期收取一
    千五百元之利息，以此計算，每萬元每月利息三千元，即月息三十分，每萬元一
    年利息達三萬六千元，是被告貸放金錢收取與原本顯不相當之重利之事實甚明。
    又借款人若非急需用錢舒困，何需背負如此高之利息而向被告借款，是被告以放
    貸金錢收取重利為業之事實堪予認定。
六、核被告甲○○所為，係犯刑法第三百四十五條之常業重利罪。爰審酌被告經營地
    下錢莊，放貸金錢取得與原本顯不相當之重利，並以之為業，有害社會正常金融
    秩序，其犯罪之動機、目的、手段、知識程度、所生危害、及犯罪後否認犯行等
    一切情狀，量處如主文所示之刑，並諭知易科罰金之折算標準，以示懲儆。末查
    被告行為後，刑法第四十一條業於九十年一月四日修正為「犯最重本刑為五年以
    下有期徒刑以下之刑之罪，而受六月以下有期徒刑或拘役之宣告，因身體、教育
    、職業、家庭之關係或其他正當事由，執行顯有困難者，得以一元以上三元以下
    折算一日，易科罰金。但確因不執行所宣告之刑，難收矯正之效或難以維持法秩
    序者，不在此限。」「併合處罰之數罪，均有前項情形，其應執行之刑逾六月者
    ，亦同。」並於同年月十日公布施行，於同年月十二日生效，依刑法第二條第一
    項規定比較新舊法律，適用新法對被告較為有利，自應依修正後刑法第四十一條
    第一項規定諭知易科罰金之折算標準，附此敘明。
七、扣案如附表所示之本票二紙，係被告所有因犯罪所得之物，依刑法第三十八條第
    一項第三款規定宣告沒收。
據上論斷，應依刑事訴訟法第二百九十九條第一項前段，刑法第三百四十五條、第二
條第一項前段、第四十一條第一項、第三十八條第一項第三款，罰金罰鍰提高標準條
例第一條前段、第二條，判決如主文。
本案經檢察官楊四猛到庭執行職務
中      華      民      國      九   十    年    八    月    三   十    日
                                           臺灣板橋地方法院刑事第四庭
                                               法    官    談      虎
右正本證明與原本無異。
如不服本判決，應於判決送達後十日內，向本院提出上訴狀。
                                               書 記 官    陳  君  偉
中      華      民      國      九   十    年    八    月    三   十    日
附錄法條：
刑法第三百四十四條
  乘他人急迫、輕率或無經驗貸以金錢或其他物品，而取得與原本顯不相當之重利者
  ，處一年以下有期徒刑、拘役或科或併科一千元以下罰金。
刑法第三百四十五條
  以犯前條之罪為常業者，處五年以下有期徒刑，得併科三千元以下罰金。
附表
 ┌──┬────┬─────┬─────┬────┐
 │編號│  票 號 │  面  額  │ 發票日期 │ 發票人 │
 │    │        │（新臺幣）│          │        │
 ├──┼────┼─────┼─────┼────┤
 │ 一 │TH071618│二萬七千元│89. 6. 3  │ 丙○○ │
 ├──┼────┼─────┤          │        │
 │ 二 │TH071619│三萬元    │89. 6. 20 │        │
 └──┴────┴─────┴─────┴────┘


司法院資訊處製作；財團法人民間司法改革基金會備份。
